臺灣高等法院臺中分院刑事判決　　　　100年度上易字第872號
上　訴　人　臺灣臺中地方法院檢察署檢察官
被　　　告　高子雲
　　　（原名高正祥）
上列上訴人因被告妨害兵役案件，不服臺灣臺中地方法院100年
度易緝字第149號中華民國100年5月23日第一審判決（起訴案號
：臺灣臺中地方法院檢察署96年度偵緝字第2469號），提起上訴
，本院判決如下：
    主  文
原判決撤銷。
高子雲意圖避免教育召集，應受召集，無故逾應召期限二日，處
有期徒刑參月，如易科罰金，以銀元參佰元即新臺幣玖佰元折算
壹日。
    事  實
一、高子雲係後備軍人，於民國95年4月11日由其母張瑜庭代為
    收受95年博愛2504之6號教育召集令，且於同年4月13日先以
    電話告知其上情，經其返家拿取該召集令而知悉臺中縣後備
    指揮部已指定其應於95年4月19日，前往臺中縣烏日鄉○○
    路○段502號之成功嶺營區報到並接受教育召集，竟另行基於
    意圖避免教育召集之犯意，應受召集而未按期前往上揭營區
    報到，無故逾應召期限2日。嗣其於偵查中因逃匿經臺灣臺
    中地方法院檢察署於95年8月7日以中檢惠偵師緝字第3215號
    發布通緝，迄96年7月28日下午6時30分許，始為警在國道3
    號高速公路南向72公里處緝獲（非自動歸案）。
二、案經改制前（下同）臺中縣後備指揮部移送臺灣臺中地方法
    院檢察署檢察官偵查起訴。
    理  由
一、證據能力方面：
    按刑事訴訟法第159條之5規定：「（第1項）被告以外之人
    於審判外之陳述，雖不符前4條之規定，而經當事人於審判
    程序同意作為證據，法院審酌該言詞陳述或書面陳述作成時
    之情況，認為適當者，亦得為證據。（第2項）當事人、代
    理人或辯護人於法院調查證據時，知有第159條第1項不得為
    證據之情形，而未於言詞辯論終結前聲明異議者，視為有前
    項之同意」，其立法意旨在於傳聞證據未經當事人之反對詰
    問予以核實，原則上先予排除，惟若當事人已放棄詰問或未
    聲明異議，基於證據資料愈豐富，愈有助於真實發現之理念
    ，且強化言詞辯論原則，法院自可承認該傳聞證據例外擁有
    證據能力。經查，有關下述所引用未符合刑事訴訟法第159
    條之1至第159條之4規定之證據，業經到庭檢察官及被告高
    子雲於本院準備程序明示同意作為證據（見本院卷第27頁）
    ，且經本院於審理時當庭直接提示而為合法之調查，檢察官
    及被告亦未於言詞辯論終結前聲明異議，本院審酌前開證據
    作成或取得之狀況，並無非法或不當之情事，故認為適當而
    得以作為證據，是前開證據依刑事訴訟法第159條之5之規定
    ，具有證據能力。
二、訊據被告對於上揭事實坦承不諱，且有證人即被告之母親張
    瑜庭於檢察事務官詢問時之證述在卷可稽（見95年度偵字第
    14447號卷第14頁），足認被告之自白與事實相符而為可信
    。此外，復有教育召集令受領回執、臺中縣後備指揮部教育
    召集可下令人員清冊、臺中縣後備指揮部查詢作業、後備九
    一二旅步四營95年4月25日朕炫字第0950000052號函及所附
    之教育召集報到狀況表各1份（以上分見95年度偵字第14447
    號卷第3、8、9、11、10頁）在卷可佐，本件事證明確，被
    告前開犯行洵足認定。
三、查被告行為後，於94年2月2日修正公布之刑法，已自95年7
    月1日起生效施行，茲參照最高法院95年度第8次刑事庭會議
    決議內容，就與被告本案罪刑有關之規定，綜合予以比較如
    下：
 1、刑法第2條第1項之規定：查被告行為後，刑法第2條第1項業
    已於94年2月2日修正公布，並自95年7月1日起施行。修正後
    刑法第2條第1項規定，已將新舊法律適用之「從新從輕」原
    則，改採「從舊從輕」原則，而此規定僅係規範行為後法律
    變更所生新舊法律比較適用之準據法，並非實體刑罰法律，
    自不生行為後法律變更之比較適用之問題，應逕行適用新法
    第2條第1項之規定，為「從舊從輕」之比較。
 2、有關累犯之規定部分：修正前刑法第47條規定：「受有期徒
    刑之執行完畢，或受無期徒刑或有期徒刑一部之執行而赦免
    後，5年以內再犯有期徒刑以上之罪者，為累犯，加重本刑
    至2分之1。」、修正前刑法第49條規定：「累犯之規定，於
    前所犯罪依軍法或於外國法院受裁判者，不適用之。」；修
    正後刑法第47條則規定：「（第1項）受徒刑之執行完畢，
    或一部之執行而赦免後，5年以內故意再犯有期徒刑以上之
    罪者，為累犯，加重本刑至2分之1。（第2項）第98條第2項
    關於因強制工作而免其刑之執行者，於受強制工作處分之執
    行完畢或一部之執行而免除後，5年以內故意再犯有期徒刑
    以上之罪者，以累犯論」、修正後刑法第49條規定：「累犯
    之規定，於前所犯罪在外國法院受裁判者，不適用之」。被
    告前曾於90年5月21日，因逃亡之軍法案件，由國防部北部
    地方軍事法院以89年信審字第332號判處有期徒刑7月，緩刑
    2年確定（上開緩刑其後復經撤銷確定）；又於90年12月27
    日，因違反職役職責之軍法案件，由國防部中部地方軍事法
    院以90年度台審字第246號判處有期徒刑1年確定，並已於91
    年7月4日執行完畢等情，有臺灣高等法院被告前案紀錄表1
    份在卷可考，被告依新法之規定應構成累犯，然依修正前刑
    法第49條之規定則非屬累犯，是修正後之刑法規定並非對被
    告有利。
 3、關於易科罰金折算標準之部分：修正前刑法第41條第1項前
    段規定：「犯最重本刑為5年以下有期徒刑以下之刑之罪，
    而受6個月以下有期徒刑或拘役之宣告，因身體、教育、職
    業、家庭之關係或其他正當事由，執行顯有困難者，得以1
    元以上3元以下折算一日，易科罰金。」，又被告行為時之
    易科罰金折算標準，依修正刪除前（即95年5月17日修正公
    布刪除、同年7月1日生效施行前）之罰金罰鍰提高標準條例
    第2條之規定，就其原定數額提高為100倍折算1日（罰金罰
    鍰提高標準條例其後業已於98年4月29日經總統以華總一義
    字第09800105911號令公布廢止，並於98年5月1日生效，併
    為敘明）。至修正後刑法第41條第1項前段係規定：「犯最
    重本刑為5年以下有期徒刑以下之刑之罪，而受6個月以下有
    期徒刑或拘役之宣告者，得以新臺幣1000元、2000元或3000
    元折算1日，易科罰金。」，經比較新舊法之結果，修正後
    之規定亦非有利於被告。
 4、綜合上述各條文修正前、後之比較，揆諸前揭最高法院決議
    及刑法第2條第1項規定之「從舊、從輕」原則，因修正後之
    刑法規定並非有利於被告，自應整體適用修正前之刑法相關
    規定。
四、核被告所為，係犯妨害兵役治罪條例第6條第1項第4款之意
    圖避免教育召集，應受召集，無故逾應召期限2日之罪。至
    被告前雖曾於90年5月21日，因逃亡之軍法案件，由國防部
    北部地方軍事法院以89年信審字第332號判處有期徒刑7月，
    緩刑2年確定（上開緩刑其後復經撤銷確定）；又於90年12
    月27日，因違反職役職責之軍法案件，由國防部中部地方軍
    事法院以90年度台審字第246號判處有期徒刑1年確定，並已
    於91年7月4日執行完畢，有臺灣高等法院被告前案紀錄表1
    份在卷可稽，惟依上揭修正刑法新舊法之比較而適用修正前
    刑法第49條之結果，被告並不構成累犯。又被告固復曾於93
    年3月5日，因妨害兵役案件，由臺灣桃園地方法院以92年度
    桃簡字第1322號判處有期徒刑3月，得易科罰金確定，入監
    執行後，於93年11月10日就所餘刑期改行易科罰金而出監，
    然上開刑期嗣又與於94年3月10日經臺灣臺中地方法院以93
    年度易字第2656號竊盜案件所處確定之有期徒刑3月（得易
    科罰金）之刑期，經裁定應執行刑為有期徒刑5月（得易科
    罰金）確定，入監執行後，於被告本案行為後之96年8月1日
    始就所餘刑期改為易科罰金而執行完畢，亦有前開臺灣高等
    法院被告前案紀錄表1件在卷可憑，被告此部分之前案紀錄
    亦不構成累犯，均附予敘明。原審法院以被告犯意圖避免教
    育召集，應受召集，無故逾應召期限2日之罪，而對被告予
    以論罪科刑，固非無見。惟查：中華民國九十六年罪犯減刑
    條例固已於96年7月4日公布，並自同年7月16日起生效施行
    ，且上開條例第2條第1項第3款規定：「犯罪在中華民國96
    年4月24日以前者，除本條例另有規定外，依下列規定減刑
    ：三、有期徒刑、拘役或罰金，減其刑期或金額2分之1。」
    ，然同條例第5條則明定：「本條例施行前，經通緝而未於
    中華民國96年12月31日以前自動歸案接受偵查、審判或執行
    者，不得依本條例減刑。」。被告前於本案偵查中因逃匿經
    臺灣臺中地方法院檢察署於95年8月7日以中檢惠偵師緝字第
    3215號併案發布通緝，迄96年7月28日下午6時30分許，始為
    警在國道3號高速公路南向72公里處緝獲（非自動歸案）等
    情，有上開併案通緝書、內政部警政署國道公路警察局第六
    警察隊通緝案件報告書及被告96年7月28日警詢筆錄各1份在
    卷可按（見96年度偵緝字第2469號卷第26、13、17-18頁）
    ，依前開條例第5條之規定，自不得依該條例予以減刑；原
    審判決疏未注意上情，誤為適用中華民國九十六年罪犯減刑
    條例第2條第1項第3款等規定，對被告之宣告刑予以減刑，
    亦有未合。檢察官以原審判決對被告誤為減刑而提起上訴，
    為有理由，自應由本院予以撤銷改判。爰審酌被告之素行、
    犯罪之動機、目的、國中肄業之智識程度、家庭經濟小康之
    生活狀況（上2項參見96年度偵緝字第2469號卷第17頁被告
    警詢筆錄所載）、犯罪時未受刺激、意圖避免教育召集，應
    受召集，無故逾應召期限2日之犯罪手段、所為妨害國家兵
    役制度之有效管理之所生危害，及被告犯罪後之態度等一切
    情狀，量處如主文第二項所示之刑，並依修正前刑法第41條
    第1項前段、修正刪除前罰金罰鍰提高標準條例第2條之規定
    ，併為諭知易科罰金之折算標準，以示懲儆。
據上論結，應依刑事訴訟法第369條第1項前段、第364條、第299
條第1項前段，妨害兵役治罪條例第6條第1項第4款，刑法第11條
前段、第2條第1項前段、第41條第1項前段（修正前），修正刪
除前罰金罰鍰提高標準條例第2條，判決如主文。
本案經檢察官王清杰到庭執行職務。
中    華    民    國   100    年    8     月    31    日
            刑事第八庭  審判長法  官  羅  得  村
                              法  官  劉  榮  服
                              法  官  李  雅  俐
以上正本證明與原本無異。
不得上訴。
                              書記官  李  妍  嬅
中    華    民    國   100    年    8     月    31    日
附錄論罪科刑法條：
妨害兵役治罪條例第6條：
意圖避免教育召集或勤務召集，而有下列行為之一者，處3年以
下有期徒刑：
一、捏造免役、除役、轉役或免除召集原因者。
二、毀傷身體者。
三、拒絕接受召集令者。
四、應受召集，無故逾應召期限二日者。
五、使人頂替本人應召者。
無故不參加點閱召集，或意圖避免點閱召集，而有前項第一款至
第三款及第5款行為之一者，處1年以下有期徒刑、拘役或科新臺
幣9萬元以下罰金。
國民兵為避免應召集輔助軍事勤務犯第1項之罪者，處3年以下有
期徒刑。